【裁判字號】    94,訴,1893
【裁判日期】    950622
【裁判案由】    新型專利異議
【裁判全文】
臺北高等行政法院判決
                                      94年度訴字第1893號
                              .
原      告  甲○○
被      告  經濟部智慧財產局
代  表  人  蔡練生（局長）
訴訟代理人  丙○○
參  加  人  乙○○
上列當事人間因新型專利異議事件，原告不服經濟部中華民國94
年4 月22日經訴字第09406126150 號訴願決定，提起行政訴訟，
經本院命參加人獨立參加訴訟，本院判決如下：
    主  文
原告之訴駁回。
訴訟費用由原告負擔。
    事  實
一、事實概要：
    參加人於民國90年12月27日以「附著式眼鏡之結構」（下稱
    系爭案）向被告申請新型專利，經被告編為第00000000號審
    查，准予專利。公告期間，原告以其違反系爭案核准審定時
    專利法第98條第2 項之規定，不符新型專利要件，對之提起
    異議。案經被告審查，為異議不成立之處分。原告不服，乃
    向經濟部提起訴願，經遭訴願決定駁回，遂向本院提起行政
    訴訟。
二、兩造聲明：
  (一)原告聲明：
    1.訴願決定及原處分均撤銷。
    2.命被告為異議成立之處分。
    3.訴訟費用由被告負擔。
  (二)被告聲明：
    1.駁回原告之訴。
    2.訴訟費用由原告負擔。
  (三)參加人聲明：
    參加人未於準備程序及言詞辯論期日到場，亦未提出書狀作
    何聲明或陳述。
三、兩造之爭點：系爭案是否有違前揭專利法第98條第2 項之規
    定，而不符新型專利要件？
  (一)原告主張之理由：
    1.訴願決定對於被告在判斷系爭案申請專利範圍獨立項是否
      具進步性之標準與理由，其認知前後矛盾：
     (1)原告於異議程序所提異議證據2 為90年7 月1 日公告之
       第00000000號「無框眼鏡及其副鏡片之組合結構」新型
       專利案，異議證據3 為異議證據2 第2 圖與系爭案第3圖
       之圖式比較（以下合稱引證1）； 異議證據4 為88年8月
       21日公告之第00000000號「眼鏡與附屬眼框結合構造」
       新型專利案（下稱引證2）； 異議證據5 為87年12月1日
       公告之第00000000號「眼鏡磁性組合副框之結構改良」
       新型專利案（下稱引證3）。 而訴願決定書第4 頁倒數
       第2 行以下「再說明引證2 及3 為附屬鏡框於鼻架處加
       設一橫桿鉤掛主鏡框之鼻樑架，以該兩者之附屬鏡框兩
       眼非如系爭案與引證1 為獨立的副鏡片」，已指出被告
       和訴願決定機關認為系爭案與引證2 及3 包括獨立的副
       鏡片此一區別特徵。然訴願決定書第5 頁第5 行以下「
       並非如訴願人所稱系爭案申請專利範圍限縮在『附屬鏡
       框二眼必須為獨立的副鏡片』的技術特徵」，顯見被告
       與訴願決定機關就系爭案申請專利範圍是否應具有獨立
       的副鏡片此一區別特徵，見解前後矛盾。
     (2)按89年10月專利審查基準，對申請專利新型之認定，應
       依申請專利範圍之「請求項所載新型」之內容為之。換
       言之，專利審查基準是說申請專利範圍有提到但不清楚
       時才須參酌圖式及說明書，並非申請專利範圍沒有提及
       而直接由圖式及說明書界定。原告對於被告認為系爭案
       是利用單眼式輔助鏡片架體利用2 組磁鐵吸附之技術手
       段有爭執，因為該部分技術並沒有於系爭案的申請專利
       範圍中界定，而僅在說明書有此特徵。故被告和訴願決
       定機關在比較系爭案申請專利範圍獨立項與引證案是否
       具進步性時，不應用僅出現在說明書的特徵而沒有包括
       在申請專利範圍獨立項內的特徵去說明系爭案申請專利
       範圍有此區別特徵。蓋原告所爭執的是針對系爭案之「
       申請專利範圍」有不符合新型專利要件之情事，而非對
       系爭案之整個說明書內容。倘若被告和訴願決定機關認
       為其見解「引證2 及3 為附屬鏡框於鼻架處加設一橫桿
       鉤掛主鏡框之鼻樑架，以該兩者之附屬鏡框兩眼非如系
       爭案與引證1 為獨立的副鏡片」沒有錯誤，就是認為系
       爭案申請專利範圍應該包括獨立的副鏡片此一區別特徵
       ，惟在系爭案申請專利範圍獨立項內，並未見此一區別
       特徵。
     (3)倘若被告和訴願機關不認為系爭案申請專利範圍獨立項
       應包括獨立的副鏡片此一區別特徵，其見解「引證2及3
       為附屬鏡框於鼻架處加設一橫桿鉤掛主鏡框之鼻樑架，
       以該兩者之附屬鏡框兩眼非如系爭案與引證1 為獨立的
       副鏡片」就是不正確的見解，顯係認定事實錯誤。
     (4)此外，被告於本件準備程序及辯論程序都是界定系爭案
       屬於單眼的鏡片，但從94年10月21日答辯狀第2 頁第1行
       到該段結束的答辯內容來看，並非限定於單眼的鏡片，
       所以可知被告答辯內容與訴訟程序中主張不一致。
    2.原告除提出引證1 外，尚將引證1 、2 、3 為證據互相結
      合，作為系爭案不符合專利要件進步性之理由，故原告非
      僅以引證1 揭示有單眼式輔助鏡片部分之技術特徵即謂系
      爭案不具進步性。
    3.原告雖對於引證1 並沒有揭露系爭案「架體定位於眼鏡框
      體之鏡框相接處，具有一底件與一頂件」等及其細部構件
      之構造特徵不爭執，引證1 單獨不能證明系爭案不具備新
      穎性及進步性。惟系爭案申請專利範圍獨立項與引證案的
      區別特徵，應僅在於「二組磁石」之技術手段，而此「二
      組磁石」的技術手段，卻分別來自於引證2 和引證3 ，即
      將引證2 之1 組磁石（上、下方向），加上引證3 之1組
      磁石（前、後方向）所得出之2 組磁石（上、下、前、後
      ）之技術手段和效果，系爭案顯然是集合新型，能輕易的
      可憑據先前技術而完成者。如果結合各1 組所得出的2組
      磁石的技術手段可獲准專利，是否意謂著結合3 個各1 組
      所得出的3 組磁石的技術手段也具有專利性，並可依此類
      推？如此是否太過浮濫？
    4.另原告於訴願書依法聲請與被告及參加人進行言詞辯論的
      請求不被允許，而（訴願決定機關）逕行做出之認事用法
      均有未洽，被告暨訴願決定機關之異議審查，有違專利法
      之明文規定及行政法之一般原理原則。
  (二)被告主張之理由：
    1.按系爭案專利說明書中載明「本創作... 特別是指一種單
      眼式吸附於眼鏡上之輔助鏡片之結構。」、「本創作...
      運用單眼式輔助鏡片上之架體結構... 可以僅使用單眼或
      進行單眼輔助鏡片之更換... 」可知，系爭案的創作主要
      目的係單眼式的鏡片，可以單眼進行輔助鏡片的更換。再
      者，按83年10月之專利審查基準第2-3-6 頁部分，可以配
      合圖式及說明書為審酌認定，故系爭案申請專利範圍雖沒
      有特別對於單眼輔助鏡片作單眼的界定，可是其文字敘述
      都是作單眼輔助鏡片的敘述，再配合其圖式及說明書已經
      就主要目的及內容有所界定，可知系爭案都是以單眼輔助
      鏡片為基準。起訴理由所指訴願決定書第5 頁第5 行所述
      「並非如訴願人所稱系爭案申請專利範圍限縮在『附屬鏡
      框二眼必須為獨立的副鏡片』的技術特徵」云云，乃係斷
      章取義，該段文字應係為「原處分機關... 說明引證1...
      未若系爭案... 之吸附定位效果；再說明引證2 及3...與
      系爭案... 之技術手段並不相同，故系爭案非屬輕易藉由
      引證1 、2 及3 之技術個別或相互組合而可完成者。並非
      如訴願人所稱將系爭案申請專利範圍限縮在『附屬鏡框二
      眼必須為獨立的副鏡片』的技術特徵，訴願人顯有誤解」
      ，意指系爭案申請專利範圍之技術特徵包括有架體、底件
      、頂件及輔助鏡片等，而並非僅限縮在「附屬鏡框二眼必
      須為獨立的副鏡片」的技術特徵，故被告與訴願決定機關
      就系爭案申請專利範圍是否應具有獨立的副鏡片此一區別
      特徵見解並不矛盾。
    2.原處分於理由（八）第6 頁即論述「證據2 並未揭示系爭
      案『架體定位於眼鏡框體之鏡框相接處，具有一底件與一
      頂件』等及其細部構件之構造特徵... ；另證據4及 證據
      5 之附屬鏡框於鼻架處加設一橫桿鉤掛於主鏡框之鼻樑架
      ，附屬鏡框兩眼並非為獨立的副鏡片，且其所揭示者亦皆
      僅為單一組磁鐵，與系爭案單眼式輔助鏡片架體利用二組
      磁鐵吸附之技術手段並不相同，故系爭案非屬輕易藉由證
      據2 、4 及5 之技術個別或相互組合而可完成者。」，故
      原處分已就引證1 及「引證2 和引證3 」之技術個別或相
      互組合予以考量，而訴願決定於第5 頁倒數第4 行亦論述
      「... 系爭案與引證1 、2 及3 之技術手段不同，且非該
      等異議證據之集合新型... 」。
    3.依照引證2 專利說明書第7 頁第1 段、第2 段可知引證2
      是靠磁石作上下穩固結合，利用橫桿來做掛勾，所以為雙
      眼的說明。引證3雖然於專利說明書中沒有提到橫桿，可
      是由其圖3 與圖5 可以看出係雙眼式的，利用橫桿勾掛附
      屬鏡片，所以也是為雙眼的，所以引證2 、3 不能證明系
      爭案不具進步性。
    4.引證2 、3 所揭示之附屬鏡框皆僅為單一組磁鐵。引證2
      第3 、4 圖所示，其係藉搭掛凸桿322 之底面磁鐵323 ，
      對應吸附於承載凸桿312 頂面，使主眼鏡31與附屬鏡框32
      形成「上、下」之結合，其另藉抵片325 抵靠於承載凸桿
      312 內側，使主眼鏡31與附屬鏡框32形成「前、後」之結
      合，並藉搭掛橫桿324 對應搭設於承載橫桿314 ，使主眼
      鏡31與附屬鏡框32形成「中央」之結合。引證3 主要係在
      眼鏡鏡框1 兩側之轉角架11內側各設有一碗形座12，而於
      副框2 之兩側延伸臂21端部亦設有一碗形座22，利用磁石
      分別設置於該眼鏡鏡框轉角架內側之碗形座，以及該副框
      兩側延伸端之碗形座內，互為磁吸結合，使二者呈正交方
      向。而系爭案為全方位的吸附，有加乘的效果，其架體2
      於底件21與頂件41都設有一對磁鐵，輔助鏡片架體則利用
      2 組磁鐵吸附，與引證2 、3 之技術手段比較並不相同，
      難謂系爭案是組合引證2 之上、下方向磁石，和引證3之
      前、後方向磁石之技術手段而成。系爭案雖為1 組水平磁
      鐵、1 組垂直磁鐵，但無法由引證2 、3 輕易組合而成之
      集合新型。
    理  由
一、系爭案係於90年10月27日申請新型專利，被告係於92年4月
    28日審定准予專利，則系爭案有無應不予專利之原因，應以
    核准審定時所適用之90年10月24日修正公布之專利法為斷。
    依卷附新型專利說明書之記載，系爭案係：
   1.一種附著式眼鏡之結構，包括：
       至少一架體，其定位於眼鏡框體之鏡框相接處，其具有
     一底件與一頂件；底件有一主體，主體上半設有一第一容
     室，第一容室內接有一第一磁鐵，主體下半設有一第二容
     室，第二容室內接有一第二磁鐵，主體前伸出一橫片，橫
     片有一穿孔；頂件有一L 狀主體，L 狀主體之長端位於底
     件上方處，且L 狀主體之長端設有一第三容室，第三容室
     內接有第三磁鐵，第三磁鐵為相對於第一磁鐵設置，L 狀
     主體之短端位於底件後方處，且L 狀主體之短端設有一第
     四容室，第四容室內接有第四磁鐵，L 狀主體之長端形成
     一側片；及
       一輔助鏡片，其固定於輔助鏡片L 狀主體之側片處。
   2.如申請專利範圍第1 項所述之附著式眼鏡之結構，其中側
     片具有一突點與一螺孔，輔助鏡片有一凹槽與一定位穿孔
     ，以一定位螺絲穿過輔助鏡片之定位穿孔至側片之螺孔，
     側片之突點與輔助鏡片之凹槽相卡接。
   3.如申請專利範圍第1 項所述之附著式眼鏡之結構，其中側
     片為位於眼鏡框體鏡片之內方或外方。
   4.如申請專利範圍第1 項所述之附著式眼鏡之結構，其中底
     件之主體係一體與眼鏡框體之鏡框相接處一體形成。
   5.如申請專利範圍第1 項所述之附著式眼鏡之結構，其中為
     以一螺絲穿過底件之穿孔，定位底件於眼鏡框體之鏡框相
     接處。
   6.如申請專利範圍第1 項所述之附著式眼鏡之結構，其中於
     眼鏡框體之兩鏡框相接處各接有一組架體。
二、系爭案係關於一種附著式眼鏡的結構，特別是一種單眼式吸
    附於眼鏡上的輔助鏡片之結構（系爭案專利說明書創作說明
    （1）參照），其具有至少一架體，架體為定位於眼鏡框體
    之鏡框相接處，架體具有一底件與一頂件，底件有一主體，
    主體上半設有第一容室接有第一磁鐵，主體下半設有第二容
    室接有第二磁鐵，主體前伸出橫片，橫片設有穿孔，以一螺
    絲穿過穿孔定位底件於眼鏡框體之鏡框相接處，頂件有一L
    狀主體，L狀主體之長端位於底件上方處，且L狀主體之長端
    設有第三容室接有第三磁鐵，L狀主體之短端位於底件後方
    處，且L狀主體之短端設有第四容室接有第四磁鐵，L狀主體
    之長端形成一側片，側片接有一輔助鏡片，輔助鏡片位於眼
    鏡框體鏡片之內方或外方。引證1係90年7月1日公告之第
    00000000號「無框眼鏡及其副鏡片之組合結構」新型專利案
    及其圖式比較，引證2係88年8月21日公告之第00000000號「
    眼鏡與附屬眼框結合構造」新型專利案、引證3係87年12月1
    日公告之第00000000號「眼鏡磁性組合副框之結構改良」新
    型專利案。本件關於原告對於原處分對於引證1不能證明系
    爭案不具新穎性及進步性並不爭執，而係以被告認為系爭案
    是利用單眼式輔助鏡片架體利用2組磁鐵吸附之技術手段，
    並沒有於系爭案的申請專利範圍中界定，而僅在說明書有此
    特徵。因而在比較系爭案申請專利範圍獨立項與引證案是否
    具進步性時，不應用僅出現在說明書的特徵而沒有包括在申
    請專利範圍獨立項內的特徵去說明系爭案申請專利範圍有此
    區別特徵。因此，系爭案申請專利範圍獨立項與引證案的區
    別特徵，應僅在於「二組磁石」之技術手段，而此「二組磁
    石」的技術手段，卻分別來自於引證2 和引證3 ，系爭案顯
    然是集合新型，能輕易的憑據先前技術而完成，並不具進步
    性等等作為爭執論據。
三、經查，系爭案申請專利範圍雖未載明系爭案是指一種單眼式
    吸附於眼鏡的輔助鏡片結構，但系爭案申請專利範圍所指之
    構件，包括架體、底件、頂件、第一容室、第一磁鐵、第二
    容室、第二磁鐵，主體前伸出一橫片，橫片有一穿孔、第三
    容室、第三磁鐵、第四容室、第四磁鐵、L狀主體之長端形
    成一側片及一輔助鏡片等，均係就單眼式輔助鏡片上之架體
    結構加以界定（由系爭案申請專利範圍之構件對應系爭案創
    作說明及圖式即明），加以系爭案創作說明已以第1圖之兩
    眼式吸附式眼鏡以主橫樑12連接兩鏡片，整體體積較長、收
    藏空間大，較不方便，且兩眼只能一同使用，一次購用，造
    成浪費。另有些場合僅須單眼鏡片，雙眼一起使用，影響全
    部視線等，作為習知問題，說明創作主要目的在於提供一種
    附著式眼鏡的結構，運用單眼式輔助鏡片之架體結構…等（
    專利說明書第4 、5 頁參照）。因此，系爭案申請專利範圍
    所指附著式之眼鏡結構係以單眼式吸附於眼鏡上的輔助鏡片
    之結構作為範圍可以認定，尚不能以其申請專利範圍未載明
    係單眼式，即認其請求範圍不限於單眼式吸附於眼鏡上的輔
    助鏡片結構。
四、引證1 係由一無框眼鏡與兩片副鏡片所組合而成，其中該無
    框眼鏡係於兩左右併排之鏡片間配接一橫桿，而兩鏡片外端
    分別接設一曲桿，且各曲桿一端銜接一腳桿所構成，而該兩
    片副鏡片為單獨鏡片，可附著在無框眼鏡上，其特徵在於:
    該無框眼鏡之橫桿端部係設有靠合部，藉此與鏡片靠接結合
    ，且各靠合部中嵌設一磁性元件，又該曲桿端部設有靠合部
    ，藉此與鏡片靠接結合，且靠合部中嵌設一磁性元件，此外
    兩片副鏡片係各鏡片上對應無框眼鏡所設之磁性元件，另嵌
    設有磁性元件，如此該副鏡片與該無框眼鏡得藉磁性元件之
    吸附而結合成一體。引證1 無框眼鏡之鏡片與副鏡片係藉磁
    性元件以前後之方向吸附，未若系爭案於底件與頂件都設有
    一對磁鐵，其輔助鏡片整體重心靠近吸附處，形成穩固之吸
    附定位效果。引證2 藉附屬眼鏡鼻架處所設一搭掛橫桿對應
    搭設於主眼鏡承載橫桿，使主眼鏡與附屬鏡框形成中央之穩
    固結合；引證3 副框之兩側延伸臂係呈平伸鉤狀設計，其臂
    端之碗形座在副框與鏡框結合時，平伸入眼鏡鏡框轉角架內
    側形成跨接狀態，並利用其內屈之碗形座與鏡框轉角架上正
    設之碗形座互為磁吸結合，引證3 之副框並非單眼式。因此
    引證2 、3 兩者之附屬鏡框兩眼並非如系爭案為獨立的副鏡
    片，且引證2 、3 揭示皆僅為單一組磁鐵，依引證2 第3、4
    圖所示，其係藉搭掛凸桿之底面磁鐵，對應吸附於承載凸桿
    頂面，使主眼鏡與附屬鏡框形成「上、下」之結合，其另藉
    抵片抵靠於承載凸桿內側，使主眼鏡與附屬鏡框形成「前、
    後」之結合，並藉搭掛橫桿對應搭設於承載橫桿，使主眼鏡
    與附屬鏡框形成「中央」之結合。而引證3 主要係在眼鏡鏡
    框兩側之轉角架內側各設有一碗形座，而於副框之兩側延伸
    臂端部亦設有一碗形座，利用磁石分別設置於該眼鏡鏡框轉
    角架內側之碗形座，以及該副框兩側延伸端之碗形座內，互
    為磁吸結合，使二者呈正交方向。但系爭案則於架體於底件
    與頂件都設有一對磁鐵，輔助鏡片架體則利用二組磁鐵吸附
    ，與引證2 、3 運用之技術手段並不相同，加以系爭案係以
    單眼式吸附於眼鏡上的輔助鏡片之結構之差異，尚難謂系爭
    案係組合引證2 、3 之技術特徵，而為一能輕易完成的集合
    新型。又引證1 無框眼鏡之鏡片與副鏡片係藉磁性元件以前
    後之方向吸附，未若系爭案於底件與頂件都設有一對磁鐵，
    其輔助鏡片整體重心靠近吸附處，形成穩固之吸附定位效果
    ，已如前述。因此，縱結合引證1 、2 、3 亦不能證明系爭
    案不具進步性。
五、另異議理由另指稱系爭案申請專利範圍第2 項已見揭露於異
    議證據6 第2 、3 圖中；第三項已見揭露於證據6 第2 、3
    、4 圖中；第4 項已見揭露於引證2 第3 、4 圖中；第5 項
    已見揭露於引證2 第3 、4 圖中；第6 項已見揭露於引證1
    、2 ；故系爭案申請專利範圍附屬項皆不具進步性部分。原
    處分已說明系爭案申請專利範圍附屬項所述之構造，係附屬
    於獨立項之附加敘述，其包括所依附項目之全部技術內容，
    及具其所依附項目之技術特點，異議證據既未能證明系爭案
    申請專利範圍獨立項不具進步性，則亦難證明系爭案申請專
    利範圍附屬項不具進步性，核無不合，審理中原告就此亦未
    再加以爭執，爰不予贅論。關於原告指訴願決定書第5 頁第
    5 行以下「並非如訴願人所稱系爭案申請專利範圍限縮在『
    附屬鏡框二眼必須為獨立的副鏡片』的技術特徵」，顯見被
    告與訴願決定機關就系爭案申請專利範圍是否應具有獨立的
    副鏡片此一區別特徵，見解前後矛盾部分。經查，該段文字
    內容意指系爭案申請專利範圍之技術特徵包括有架體、底件
    、頂件及輔助鏡片等，而並非僅限縮在「附屬鏡框二眼必須
    為獨立的副鏡片」的技術特徵，經核被告與訴願決定機關就
    系爭案申請專利範圍是否應具有獨立的副鏡片此一區別特徵
    見解並不矛盾，原告此部分主張顯有誤會，應予明。
六、末查，訴願法第63條規定，訴願就書面審查決定之。受理訴
    願機關必要時得通知訴願人、參加人或利害關係人到達指定
    處所陳述意見。訴願人或參加人請求陳述意見而有正當理由
    者，應予到達指定處所陳述意見之機會。本件訴願決定機關
    既已於訴願決定書明維持原處分之理由，且因依既有事證
    予以審究，訴願之案情已臻明確，而說明無言詞辯論之必要
    ，核與訴願法第63條規定並未違背，原告指訴願決定有違訴
    願法上開規定，仍非可採。
七、從而被告以系爭案未違反核准審定時專利法第98條第2項之
    規定，而為異議不成立之審定，於法並無不合。訴願決定予
    以維持，亦屬妥適。原告主張前詞，訴請撤銷訴願決定及原
    處分，並命被告為異議成立之處分，為無理由，應予駁回。
據上論結，本件原告之訴為無理由，爰依行政訴訟法第98條第3項
前段，判決如主文。
中    華    民    國    95    年     6    月   22     日
                          第三庭審判長法  官  姜素娥
                                      法  官  吳東都
                                      法  官  陳國成
上為正本係照原本作成。
如不服本判決，應於送達後20日內向本院提出上訴狀並表明上訴
理由，如於本判決宣示後送達前提起上訴者，應於判決送達後20
日內補提上訴理由書（須按他造人數附繕本）。
中    華    民    國    95    年     6    月   23     日
                                      書記官  王英傑


司法院資訊處製作；財團法人民間司法改革基金會備份。
